ACORDAO-COMPLETO-2512874

ACÓRDÃO 18109/2021 ATA 37/2021 - SEGUNDA CÂMARA

VISTOS, relatados e discutidos estes autos em que se analisa ato de concessão de aposentadoria emitido pela Universidade Federal de Alagoas em benefício da Sra. Valderez Gomes Branco Bezerra, que ocupou cargo de Auxiliar em Administração naquela entidade.
ACORDAM os Ministros do Tribunal de Contas da União, reunidos em Sessão da 2ª Câmara, ante as razões expostas pelo Relator, e com fulcro nos incisos III e IX do art. 71 da Constituição Federal e nos arts. 1º, inciso V, e 39, inciso II, da Lei 8.443/1992, c/c o art. 259, inciso II, do Regimento Interno/TCU, em:
9.1. reconhecer o registro tácito do ato de aposentadoria em favor da Sra. Valderez Gomes Branco Bezerra (peça 3) , em consonância com o decidido pelo Supremo Tribunal Federal, em sede de repercussão geral, no julgamento do RE 636.553 (Tese 445) ;
9.2. restituir os autos à Sefip, para que observe o disposto no subitem 9.2.3 do Acórdão 122/2021-TCU-Plenário;
9.3. dar ciência desta deliberação à interessada.

Ato de concessão de aposentadoria emitido pela Universidade Federal de Alagoas em benefício de ex-servidora, que ocupou cargo de Auxiliar de Administração naquela entidade.

Segunda Câmara

Universidade Federal de Alagoas.

3. Interessada: Valderez Gomes Branco Bezerra (XXX.993.034-XX).

13.1. Ministros presentes: Bruno Dantas (Presidente), Augusto Nardes, Aroldo Cedraz e Raimundo Carreiro.
13.2. Ministros-Substitutos presentes: Marcos Bemquerer Costa (Relator) e André Luís de Carvalho.

MARCOS BEMQUERER

Adoto como Relatório, com os ajustes de forma necessários, a instrução da Secretaria de Fiscalização de Integridade de Atos e Pagamentos de Pessoal e de Benefícios Sociais - Sefip, por meio da qual a concessão de aposentadoria objeto destes autos foi assim analisada (peças 5 e 6) : 
"9. Ato: 81341/2020 - Inicial - Interessada: VALDEREZ GOMES BRANCO BEZERRA - CPF: XXX.993.034-XX
9.1. Parecer do Controle Interno: considerar o ato legal.
9.2. Constatações e análises 
9.2.1. Houve o registro de pelo menos uma rubrica com 'Denominação para análise pelo TCU = Decisão judicial (16171 - DECISAO JUDICIAL TRANS JUG APO (Decisão judicial - Outros) - R$ 449,64) '.
a.	Justificativa do Gestor de Pessoal: não há. Verificação efetuada no âmbito do TCU.
b.	Análise do Controle Interno: não há. Verificação efetuada no âmbito do TCU.
c.	Análise da Equipe Técnica: legal.
A decisão judicial proferida no Mandado de Segurança 2001.80.00.002301-0, que tramitou na 4ª Vara da Justiça Federal da Seção Judiciária Federal de Alagoas, determinou o restabelecimento do pagamento da diferença salarial relativa à URP (26,05%) , cujo trânsito em julgado se deu em 10/07/2007. Na referida decisão, não há determinação para que essa diferença deva ser paga ad aeternum do percentual nos vencimentos da servidora. Referido pagamento não está sendo realizado, conforme consulta ao contracheque do mês de dezembro de 2020. Nesse sentido, pode-se aplicar o art. 6º, § 1º, da Resolução TCU 206/2007.
9.2.2. Ato com anexo do tipo 'Sentença judicial' (ACAO SICAJ Nº 4609) .
a.	Justificativa do Gestor de Pessoal: não há. Verificação efetuada no âmbito do TCU.
b.	Análise do Controle Interno: não há. Verificação efetuada no âmbito do TCU.
c.	Análise da Equipe Técnica: ilegal.
Jurisprudência do TCU ensina que tais valores pagos a título de URP já deveriam ter sido absorvidos pelos sucessivos planos de carreira em benefício de todas as carreiras do serviço público.
9.2.3 Ato e-Pessoal em substituição a ato Sisac devolvido de acordo com comunicado da presidência do TCU. Data de encaminhamento do ato Sisac ao TCU: 14/07/2016.
a.	Justificativa do Gestor de Pessoal: não há. Verificação efetuada no âmbito do TCU.
b.	Análise do Controle Interno:  não há. Verificação efetuada no âmbito do TCU.
c.	Análise da Equipe Técnica: legal.
Ato em substituição a ato SISAC devolvido com entrada original no TCU na data de 14/7/2016.
9.3. O quadro resumo de ocorrências e, quando for o caso, o detalhamento da norma legal e da jurisprudência para as inconsistências acima elencadas encontram-se no anexo II dessa instrução. 
 (...) 
CONCLUSÃO
10. A abrangência e a profundidade das verificações levadas a efeito fundamentam a convicção de que o ato 81341/2020 pode ser apreciado pela ilegalidade, em razão das irregularidades apontadas no item Exame das Constatações desta instrução, que representam afronta à legislação e à jurisprudência de referência.
11. O aludido ato deu entrada neste Tribunal há menos de cinco anos, não sendo aplicável, portanto, o procedimento de contraditório e ampla defesa determinado pelo Acórdão 587/2011-TCU-Plenário.
PROPOSTA DE ENCAMINHAMENTO
12. Ante o exposto, com fundamento no art. 71, inciso III, da Constituição Federal, no art. 1º, inciso V, e art. 39, incisos I e II, da Lei 8.443/1992, no art. 260 do Regimento Interno do Tribunal de Contas da União, propõe-se: 
12.1. considerar ILEGAL e recusar registro do ato de aposentadoria de VALDEREZ GOMES BRANCO BEZERRA do quadro de pessoal da Universidade Federal de Alagoas, com base nos arts. 71, inciso III, da Constituição Federal, 1º, inciso V, e 39, inciso II, da Lei 8.443/1992 e 260, § 1º, do Regimento Interno."
2.	O Ministério Público junto ao TCU, representado pelo Procurador Júlio Marcelo de Oliveira, manifestou-se de acordo com a proposta da Sefip (peça 7) .
	É o Relatório.

não há.

Procurador Júlio Marcelo de Oliveira.

PESSOAL. APOSENTADORIA. RECEBIMENTO DE RUBRICA JUDICIAL, REFERENTE A PLANO ECONÔMICO, SEM A DEVIDA ABSORÇÃO MEDIANTE REAJUSTES POSTERIORES. DECURSO DE CINCO ANOS DESDE A ENTRADA DO ATO NO TCU. APLICAÇÃO, PELO TCU, DA TESE 445 DE REPERCUSSÃO GERAL NO SUPREMO TRIBUNAL FEDERAL. REGISTRO TÁCITO DO ATO. DETERMINAÇÃO. CIÊNCIA AO INTERESSADO.

APOSENTADORIA (APOS)

Secretaria de Fiscalização de Integridade de Atos e Pagamentos de Pessoal e de Benefícios Sociais - Sefip.

Em apreciação ato de concessão de aposentadoria emitido pela Universidade Federal de Alagoas em benefício da Sra. Valderez Gomes Branco Bezerra, que ocupou cargo de Auxiliar de Administração naquela entidade.
2.	 	A Secretaria de Fiscalização de Integridade de Atos e Pagamentos de Pessoal e de Benefícios Sociais - Sefip detectou o pagamento de rubrica judicial referente a plano econômico (Plano Verão - URP de fevereiro de 1989) sem a devida absorção mediante reajustes posteriores concedidos à ex-servidora.
3. 		Em consequência, a unidade técnica propôs ao Tribunal considerar ilegal a concessão em questão e negar registro ao correspondente ato. O Ministério Público junto ao TCU concordou com esse encaminhamento. 
4.	 	Como visto no Relatório precedente e no resumo acima, constatou-se a percepção de vantagem advinda de plano econômico no percentual de 26,05, conferida à interessada por meio de sentença judicial transitada em julgado em 10/07/2007 (peça 3, p. 5 e 12) . 
5.		O entendimento pacificado do TCU sobre o pagamento de valores decorrentes de planos econômicos, ainda que amparado em decisão judicial, é na linha de que essas parcelas não se incorporam indefinidamente aos vencimentos do beneficiário, pois têm natureza de antecipação salarial, sendo devidas somente até a reposição das perdas salariais havidas até então. A partir daí, devem ser absorvidas pelas futuras reestruturações da carreira.
6.	 	No âmbito geral, é pacífico o entendimento do TCU de que rubricas incorporadas aos proventos de servidores públicos federais decorrentes de decisões judiciais devem ser absorvidas ou eliminadas nas reestruturações futuras da carreira ou quando da ocorrência de reajustes salariais. Nesse sentido, cito os seguintes precedentes colhidos da ferramenta "Jurisprudência Selecionada":
Acórdão 1614/2019-TCU-Plenário (rel. Ministra Ana Arraes) 
"Devem ser absorvidas ou eliminadas da estrutura remuneratória dos servidores públicos federais, conforme o caso, o pagamento das seguintes rubricas judiciais: a) Plano Bresser (reajuste de 26,06%, referente à inflação de junho de 1987) ; b) URP de abril e maio de 1988 (16,19%) ; c) Plano Verão (URP de fevereiro de 1989, com o índice de 26,05%)  ; d) Plano Collor (1990, com o índice de 84,32%) ; e) incorporação de horas extras; f) vantagem pessoal do art. 5º do Decreto 95.689/1988, concedida com o fito de evitar o decesso remuneratório em razão do reenquadramento de docentes e técnicos administrativos no Plano Único de Classificação e Retribuição de Cargos e Empregos; g) percentual de 28,86%, referente ao reajuste concedido exclusivamente aos militares pelas Leis 8.622/1993 e 8.627/1993, posteriormente estendido aos servidores civis pela Medida Provisória 1.704/1998; h) percentual de 3,17%, em função de perda remuneratória decorrente da aplicação errônea dos critérios de reajuste em face da URV  (referente ao Plano Real) ; e i) percentual de 10,8%, concedido exclusivamente para proventos de aposentadoria e pensão civil." (grifos acrescidos) 
Acórdão 5385/2012-TCU-Segunda Câmara (relator ministro José Jorge) 
"É ilegal a incorporação aos proventos de parcela relativa a plano econômico  (URP 26,05%) . Na hipótese de decisão judicial dispor expressamente sobre a permanência de pagamentos considerados indevidos pelo TCU, cumpre ao Tribunal negar registro ao ato, abstendo-se de determinar a suspensão dos pagamentos que entenda por ilegais".
Acórdão 3052/2008-TCU-Segunda Câmara (relator ministro Ubiratan Aguiar) 
"É ilegal o pagamento, de forma destacada, da vantagem decorrente da URP de fevereiro de 1989, no percentual de 26,05%, mediante sentença judicial que não prevê a continuidade do pagamento após o subsequente reajuste salarial. Caso a sentença judicial determine, expressamente, a incorporação de vantagem decorrente de plano econômico, essa parcela deve ser destacada da remuneração e paga sob forma de vantagem pessoal nominalmente identificada".
7.	De ressaltar que a absorção dessa parcela com o surgimento de novas estruturas remuneratórias não contraria a decisão judicial que a instituiu e, por conseguinte, não vai de encontro à segurança jurídica e à coisa julgada, conforme assentou o Supremo Tribunal Federal no Recurso Extraordinário (Repercussão Geral) 596.663:
"EMENTA: CONSTITUCIONAL. PROCESSUAL CIVIL. SENTENÇA AFIRMANDO DIREITO À DIFERENÇA DE PERCENTUAL REMUNERATÓRIO, INCLUSIVE PARA O FUTURO. RELAÇÃO JURÍDICA DE TRATO CONTINUADO. EFICÁCIA TEMPORAL. CLÁUSULA REBUS SIC STANTIBUS. SUPERVENIENTE INCORPORAÇÃO DEFINITIVA NOS VENCIMENTOS POR FORÇA DE DISSÍDIO COLETIVO. EXAURIMENTO DA EFICÁCIA DA SENTENÇA.
 1. A força vinculativa das sentenças sobre relações jurídicas de trato continuado atua rebus sic stantibus: sua eficácia permanece enquanto se mantiverem inalterados os pressupostos fáticos e jurídicos adotados para o juízo de certeza estabelecido pelo provimento sentencial. A superveniente alteração de qualquer desses pressupostos (a) determina a imediata cessação da eficácia executiva do julgado, independentemente de ação rescisória ou, salvo em estritas hipóteses previstas em lei, de ação revisional, razão pela qual (b) a matéria pode ser alegada como matéria de defesa em impugnação ou em embargos do executado.
 2. Afirma-se, nessa linha de entendimento, que a sentença que reconhece ao trabalhador ou servidor o direito a determinado percentual de acréscimo remuneratório deixa de ter eficácia a partir da superveniente incorporação definitiva do referido percentual nos seus ganhos.
 3. Recurso extraordinário improvido." (RE 596.663/RJ, rel. p/ acórdão min. Teori Zavascki, DJe 26/11/2014) . (grifos acrescidos) 
8.		Na esteira do posicionamento que proponho para estes autos, cito, ainda, o posicionamento do Pretório Excelso contido na nota da ementa do Mandado de Segurança 25.678, de relatoria do ministro Luiz Fux (julgado em 10/2/2015 e publicado no Diário da Justiça de 6/3/2015) a seguir transcrita:
"EMENTA: AGRAVO REGIMENTAL EM MANDADO DE SEGURANÇA. DIREITO ADMINISTRATIVO. PROVENTOS. APOSENTADORIA. ACÓRDÃO DO TCU QUE DETERMINOU A EXCLUSÃO DE VANTAGEM ECONÔMICA RECONHECIDA POR DECISÃO COM TRÂNSITO EM JULGADO  (URP, 26,05%) . COMPETÊNCIA CONSTITUCIONAL ATRIBUÍDA À CORTE DE CONTAS. MODIFICAÇÃO DE FORMA DE CÁLCULO DA REMUNERAÇÃO. INEXISTÊNCIA DE OFENSA AOS PRINCÍPIOS CONSTITUCIONAIS DA COISA JULGADA, DO DIREITO ADQUIRIDO E DA IRREDUTIBILIDADE DE VENCIMENTOS. DECADÊNCIA. INOCORRÊNCIA. AMPLA DEFESA E CONTRADITÓRIO. AUSÊNCIA DE VIOLAÇÃO. AGRAVO A QUE SE NEGA PROVIMENTO. 
 (...) 
2. As vantagens remuneratórias pagas aos servidores inserem-se no âmbito de uma relação jurídica continuativa, e, assim, a sentença referente a esta relação produz seus efeitos enquanto subsistir a situação fática e jurídica que lhe deu causa. A modificação da estrutura remuneratória ou a criação de parcelas posteriormente à sentença são fatos novos, não abrangidos pelos eventuais provimentos judiciais anteriores.
3. É cediço que a alteração, por lei, da composição da remuneração do agente público assegura-lhe somente a irredutibilidade da soma total antes recebida, assim concebido: os vencimentos e proventos constitucionais e legais. Precedentes: RE 563.965/RN-RG, Rel. Min. Cármen Lúcia, Tribunal Pleno, DJe 20/3/2009; MS 24.784, Rel. Min. Carlos Velloso, Tribunal Pleno, DJe 25/6/2004."
9.		Nesse sentido, a parcela relativa à URP, utilizada como fundamento jurídico nas decisões favoráveis aos servidores da Universidade Federal de Alagoas, não deveria mais subsistir, eis que o percentual de 26,05% foi integralmente compensado ao longo dos anos por meio de reestruturações de carreira e aumentos ocorridos posteriormente ao provimento jurisdicional.
10.	No presente caso, verifica-se que a rubrica judicial relativa a plano econômico não foi absorvida pelos reajustes posteriores, configurando pagamento indevido da aludida vantagem. 
11.	Contudo, cumpre destacar que houve lapso temporal superior a 5 anos entre a disponibilização do ato ao TCU e o exame por esta Corte. Embora o ato encartado nestes autos exiba a data de 28/09/2020 (peça 3, p. 1) , ele foi emitido em substituição a ato SISAC devolvido com entrada original no TCU na data de 14/07/2016, segundo consta do respectivo ato (peça 3, p. 1) , bem assim da instrução da unidade especializada transcrita no Relatório precedente (v. subitem 9.2.3) .
12. 	A substituição atendeu à determinação do Memorando-Circular Sefip 001/2020. De acordo com a comunicação da Presidência do TCU, de 11/03/2020, anexada ao citado memorando, deve ser mantida a data original de entrada do ato no TCU, ou seja, manter-se-á a data original e não aquela referente à substituição do ato.
13.	Nas situações de atos disponibilizados ao TCU há mais de cinco anos e sem julgamento de mérito, cumpre registrar que, mediante o Recurso Extraordinário 636.553, o Supremo Tribunal Federal, em sede de repercussão geral, fixou o prazo de cinco anos para que o TCU proceda ao registro dos atos de concessão inicial de aposentadoria, reforma ou pensão, após o qual serão considerados definitivamente registrados.
14.	Sobre esse assunto, o Plenário, na sessão de 27/01/2021, por meio do Acórdão 122/2021, sob a Relatoria do Ministro Walton Alencar Rodrigues, decidiu, entre outras medidas, o seguinte:
	"9.2. ordenar à Segecex que, em conjunto com a Sefip:
	(...) 
	9.2.2. identifique, entres os atos constantes da base de dados do Sistema de Apreciação e Registro de Atos de Admissão e Concessões (Sisac) e ou do Sistema de Atos de Pessoal (e-pessoal) pendentes de julgamento, aqueles que, à luz da decisão exarada pelo STF no Recurso Extraordinário 636.553/RS, devem ser considerados tacitamente registrados;
	9.2.3. identifique, entre os atos selecionados segundo o critério acima, aqueles que contenham algum tipo de ilegalidade e cujos prazos para revisão de ofício encontram-se em curso, adotando medidas sistematizadas para que sejam, com a maior brevidade possível, submetidos aos procedimentos de revisão de ofício, com fulcro no art. 54 da Lei 9.784/1999, c/c o art. 260, § 2º, do Regimento Interno do TCU;"
15. 	Portanto, à luz da novel deliberação deste Tribunal, cumpre considerar tacitamente registrado o ato de concessão em exame neste processo, sem prejuízo de restituir os autos à Sefip para que observe o disposto no subitem 9.2.3 do Acórdão 122/2021-TCU-Plenário, no tocante à eventual interposição de revisão de ofício.
		Ante o exposto, manifesto-me por que seja adotada a deliberação que ora submeto a este Colegiado.
 	
TCU, Sala das Sessões, em 26 de outubro de 2021.
MARCOS BEMQUERER COSTA
Relator